臺灣士林地方法院民事簡易判決
110年度士簡字第1284號
原      告  陳仲達
被      告  聯邦商業銀行股份有限公司

法定代理人  林鴻聯
訴訟代理人  蔡宛芸
上列當事人間第三人異議之訴事件，本院於民國111年1月11日言
詞辯論終結，判決如下：
    主  文
本院一百一十年度司執字第二五二八二號強制執行事件有關坐落
於臺北市○○區○○段○○段○○○地號土地及同段一五一四建號（門牌
號碼：臺北市○○區○○○路○○○○○○號十一樓之一 ）建物之執行程序
應予撤銷。
訴訟費用新臺幣參仟捌佰陸拾元由被告負擔。
    事實及理由
一、被告之法定代理人原為李憲章，嗣於訴訟進行中變更為林鴻
    聯，經其聲明承受訴訟，核無不合，應予准許。　　
二、按不變更訴訟標的，而補充或更正事實上或法律上之陳述者
    ，非為訴之變更或追加，民事訴訟法第256條定有明文。經
    查，原告起訴時訴之聲明為「1.不服貴院110年度司執第252
    82號（股別：莊股）執行事件；2.原告拒撤銷、妨礙上開案
    件強制執行之事證，並請求撤銷執行程序（含撤銷查封）。
    」嗣於訴訟進行中，原告變更訴之聲明為「本院110年度司
    執字第25282號強制執行事件（下稱系爭執行事件）有關坐
    落於臺北市○○區○○段○○段00地號土地及同段1514建號（門牌
    號碼：臺北市○○區○○○路000○0號11樓之1 ）建物（以下合稱
    系爭不動產）之執行程序應予撤銷。」則原告前揭有關聲明
    之更正，僅係將原聲明具體化，屬更正事實上之陳述，依照
    民事訴訟法第256條之規定，應非訴之變更或追加。
三、原告起訴主張：訴外人即被繼承人陳文日於民國98年10月9
    日逝世，繼承人原告於時限內聲請拋棄繼承，經臺灣臺北地
    方法院函覆准予備查，是原告已非陳文日之繼承人，並無清
    償陳文日所遺留債務之責任；被告為陳文日之債權人，卻以
    系爭不動產係陳文日於繼承開始前2年內，贈與原告為由，
    將系爭不動產認為係陳文日之遺產，而聲請強制執行獲准，
    經本院以系爭執行事件執行中；然原告已經拋棄繼承，自非
    陳文日之繼承人，被告不得僅以遺產申報書之記載，而擅定
    原告為繼承人，縱原告有自陳文日處受贈系爭不動產，原告
    既非繼承人，自無適用民法第1148條之1規定，將系爭不動
    產視為陳文日之遺產，且原告受贈之時，民法第1148條之1
    尚未施行，是項條文亦無溯及既往效力，故系爭不動產並非
    陳文日之遺產，為原告之財產，系爭執行事件不得對之實施
    強制執行程序；又被告曾以相同之債權及原因，訴請原告於
    繼承陳文日之遺產範圍內，付清償債務之責任，經臺灣臺北
    地方法院以100年度北簡字第10684號判決（下稱系爭判決）
    駁回確定在案，現又以相同之理由，對系爭不動產聲請強制
    執行，原告主張系爭判決之既判力及爭點效，於本案中應有
    適用等語，並聲明：系爭執行事件有關系爭不動產之執行程
    序應予撤銷。
四、被告答辯略以：被告對於陳文日有信用卡債權存在，自得對
    於陳文日之繼承人於繼承遺產之範圍內，請求其負清償責任
    ，而對於遺產之範圍，依據民法第1148條之1規定，於繼承
    人在繼承開始前2年內，從被繼承人受有財產之贈與者，該
    財產視為其所得遺產；現系爭不動產係原告於陳文日之繼承
    開始前2年內，受陳文日之贈與而得，故屬於陳文日之遺產
    範圍，被告自係有權對之聲請強制執行，原告之訴並無理由
    ，且原告於陳文日之遺產申報書中，係以繼承人自居，自不
    容其以拋棄繼承之手段，減損其他繼承人或債權人之利益等
    語，並聲明請求駁回原告之訴。
五、法院得心證的理由：
　㈠查陳文日生前積欠被告新臺幣（下同）322,156元之本金及相
    關利息等信用卡債務未清償，後陳文日於97年8月19日將系
    爭不動產贈與並移轉登記與原告，嗣陳文日於98年10月9日
    身故，原告亦向臺灣臺北地方法院聲請拋棄繼承，並於99年
    4月8日經同院以北院隆家祥99年度繼字第54號函准予備查等
    情，有陳文日積欠被告信用卡債務之證明文件、原告及陳文
    日個人戶籍資料、系爭不動產二類謄本、臺灣臺北地方法院
    北院隆家祥99年度繼字第54號函在卷可查，且為兩造所不爭
    執，堪信為真實。
　㈡又查被告前曾以原告為陳文日之繼承人，並已繼承陳文日積
    欠原告之信用卡債務為由，而對原告提起清償債務訴訟，經
    臺灣臺北地方法院以：原告既已於法定期間內向管轄法院提
    出拋棄繼承在案，應無同法第1148條之1適用，縱然屬繼承
    開始前2年內之贈與，依民法第1175條亦非在承受之範圍，
    無從視為遺產圍由，而以系爭判決被告敗訴確定，有該系爭
    判決之宣示判決筆錄在卷可查（見本院卷第40-44頁），原
    告並據此主張系爭判決對於本件具既判力及爭點效，然系爭
    判決之請求權基礎為債用卡債務返還請求權，而本件原告所
    主張者，乃強制執行法第15條所規定之第三人異議之訴之形
    成訴權，兩者法律關係顯不相同，自無受系爭判決既判力所
    及。再按所謂爭點效，係指法院於確定判決理由中，就訴訟
    標的以外當事人所主張之重要爭點，本於當事人辯論之結果
    已為判斷時，除有顯然違背法令，或當事人已提出新訴訟資
    料足以推翻原判斷、或原確定判決之判斷顯失公平之情形外
    ，於同一當事人就與該重要爭點有關所提起之他訴訟，不得
    再為相反之主張，法院亦不得作相反之判斷。惟適用法律為
    法院職權，並不受當事人主張之拘束，而系爭判決及本件所
    涉爭議，不外乎係「已拋棄繼承者，是否仍有民法第1148條
    之1繼承開始前2年內贈與財產視為遺產規定之適用」之法律
    上爭點，此爭點仍應由法院本於法律上確信而為判斷，亦無
    所謂爭點效之適用，原告上開主張，容有誤會。
　㈢按繼承人在繼承開始前2年內，從被繼承人受有財產之贈與者
    ，該財產視為其所得遺產，98年6月10日增訂公布之民法第1
    148條之1第1項定有明定。查陳文日於97年8月19日將系爭不
    動產贈與並移轉登記與原告，隨即於98年10月9日身故，業
    如前述，其贈與及身故之時間相隔未逾2年，應合致民法第1
    148條第1項之規定。原告雖主張原告受贈之時民法第1148條
    之1尚未施行，應無該規定適用云云，惟按繼承在民法繼承
    編修正前開始者，除本施行法有特別規定外，亦不適用修正
    後之規定，民法繼承編施行法第1條亦有明文，則以此反面
    解釋，倘繼承在民法繼承編修正後開始者，即應適用修正後
    之規定，而陳文日身故之日既在民法第1148條之1第1項增訂
    施行之後，自應適用前述新增之法規，原告主張該規定於本
    件不適用云云，亦難認可採。
　㈣再系爭執行事件中被告所執之執行名義，乃臺灣臺北地方法
    院99年度北簡字第10030號判決，有被告聲請強制執行時所
    提出之債權憑證在卷可查，然該判決所載債務人為原告之兄
    陳重惟，而非原告，有該判決在卷可考（見本院卷第32-33
    頁），依被告聲請強制執行書狀所載理由，應係主張陳文日
    未遺留可供滿足債權之財產，而系爭不動產既係於繼承開始
    前2年內贈與，依民法第1148條之1第1項規定視為陳文日之
    遺產，陳重惟既未拋棄繼承，則已繼承陳文日之債務（即前
    述信用卡債務）及財產（即系爭不動產），故以對陳重惟之
    執行名義，逕行聲請對登記於原告名下之系爭不動產聲請強
    制執行，然原告主張其已拋棄繼承無民法第1148條之1規定
    之適用，是本件爭點乃「已拋棄繼承者，是否仍有民法第11
    48條之1繼承開始前2年內贈與財產視為遺產規定之適用」，
    本院說明如下：
　1.按繼承，因被繼承人死亡而開始；繼承人自繼承開始時，除
    本法另有規定外，承受被繼承人財產上之一切權利義務，固
    為民法第1147條、第1148條所明定。惟繼承人得拋棄其繼承
    權，且繼承之拋棄，溯及於繼承開始時發生效力，同法第11
    74條第1項、第1175條規定甚明，是以一旦繼承人依法為繼
    承權之拋棄，即無庸承受被繼承人財產上之一切權利義務。
    。
  2.民法第1148條之1 第1項規定：「繼承人在繼承開始前二年
    內，從被繼承人受有財產之贈與者，該財產視為其所得遺產
    。」而觀諸98年6月10日增訂該條文之立法理由明載：「本
    次修正之第1148條第2項已明定繼承人對於被繼承人之債務
    ，僅以所得遺產為限，負清償責任。為避免被繼承人於生前
    將遺產贈與繼承人，以減少繼承開始時之繼承人所得遺產，
    致影響被繼承人債權人之權益，宜明定該等財產視同所得遺
    產。惟若被繼承人生前所有贈與繼承人之財產均視為所得遺
    產，恐亦與民眾情感相違，且對繼承人亦有失公允。故為兼
    顧繼承人與債權人之權益，爰參考現行遺產及贈與稅法第15
    條規定，明定繼承人於繼承開始前2年內，從被繼承人受有
    財產之贈與者，該財產始視為其所得遺產，爰增訂第1項規
    定。」且條文體例上列於遺產之繼承下第一節效力部分，於
    第四節繼承之拋棄下則無相同規定，顯見該條文係針對限定
    繼承之有限責任所為之衡平規定，於繼承人拋棄繼承時，因
    依法溯及繼承開始時已非繼承人，故於被繼承人生前所受贈
    財產亦無從視為該繼承人所得遺產，亦即，在繼承人拋棄繼
    承時，應無民法第1148條之1第1項規定適用餘地，本件原告
    既已於法定期間內拋棄繼承，而經法院准予備查，依前說明
    ，尚無從適用民法第1148條之1第1項規定，系爭不動產自非
    陳文日之遺產，其所有權自應歸屬於原告，至原告於遺產申
    報書中以繼承人自居乙節，亦無從使原告拋棄繼承喪失效力
    ，則原告以其非系爭執行事件執行名義所載債務人，又為系
    爭不動產之所有權人，故主張對就執行標的物即系爭不動產
    ，有足以排除強制執行之權利者，而向本院提起第三人異議
    之訴，並訴請撤銷系爭執行事件有關系爭不動產之執行程序
    ，應為有理由，應予准許。
  3.被告雖主張原告係以拋棄繼承之手段減損債權人之利益云云
    ，然有關債務人以無償方式處分自身財產，致生損害於債權
    人利益之情形，已有民法第244條第1項作為防堵手段，對於
    積極主張自身權利之債權人，已無保護不周之處，而查被告
    原亦曾以陳文日及原告間無償贈與系爭不動產侵害其債權，
    而依民法第244條第1項提起撤銷贈與行為之訴，然經法院發
    現被告早已於97年12月22日調閱地政電子謄本，而發現上情
    ，卻遲於100年間始提起撤銷贈與之訴，已逾民法第245條所
    規定之1年之除赤期間，而以101年度北簡字第4098號判決駁
    回原告之訴，有該判決在卷可按（見本院卷第34-38頁），
    是被告自身遲誤法律上之權利多年，致遭駁回撤銷贈與之訴
    ，迄110年間又執民法第1148條之1規定，聲請對系爭不動產
    強制執行，若仍准予准執行，實乃對權利之睡眠者過度之保
    障，至於被告執臺灣高等法院暨所屬法院 109 年法律座談
    會民執類提案第1號所採甲說之結論，作為其得逕對系爭不
    動產聲請強制執行之論據，然上述法律座談會僅係供法官辦
    案之參考，並未經最高法院大法庭做出統一裁示，本院應不
    受該座談會結論之拘束，併此說明。
六、從而，原告依強制執行法第15條之規定，訴請系爭執行事件
    有關系爭不動產之執行程序應予撤銷，為有理由，應予准許
    。
七、本件事證已臻明確，兩造其餘主張等攻擊防禦方法，核與判
    決結果不生影響，爰不一一論述。
八、訴訟費用負擔之依據：民事訴訟法第78條。依職權確定訴訟
    費用額為3,860元（第一審裁判費），應由被告負擔。
中　　華　　民　　國　 111　　年　　1 　　月　　25　　日
                  士林簡易庭法  官  陳紹瑜 
以上正本係照原本作成。
如不服本判決，應於判決送達後20日內，向本院提出上訴狀並應
記載上訴理由，如於本判決宣示後送達前提起上訴者，應於判決
送達後20日內補提上訴理由書（須附繕本）。             
中　　華　　民　　國　 111　　年　　1 　　月　　25　　日
                            書記官 吳雪華